【裁判字號】    89,易,2618
【裁判日期】    900810
【裁判案由】    背信
【裁判全文】
臺灣臺北地方法院刑事判決                        八十九年度易字第二六一八號
    公  訴  人  臺灣臺北地方法院檢察署檢察官
    被      告  丁○○
    被      告  乙○○
    選任辯護人  林攸彥
    選任辯護人  張仁龍
右列被告等因背信案件，經檢察官提起公訴（八十九年度偵字第一五四二五號），本
院判決如左：
    主  文
丁○○意圖為自己不法之所有，以詐術使人將本人之物交付，處有期徒刑伍月，如易
科罰金，以參佰元折算壹日。
乙○○無罪。
    事  實
一、丁○○係設於台北市○○路○段三一號一樓日順房屋仲介股份有限公司（亦為中
    信房屋安和加盟店，以下簡稱日順房屋）負責人，受甲○○之委託，為其仲介出
    售坐落於台北縣新店市○○路一一三號房地，約定以新台幣（下同）四百萬元為
    銷售底價，抽售價之百分之四為銷售佣金，其明知買受人己○○願以四百二十萬
    元之價格買受上開房地，竟意圖為自己不法之所有，向甲○○佯稱係以四百萬元
    成交，並佯稱上開房屋之所以能順利銷售，係因有買方好友居間介紹，須再支付
    二十萬元之「他人介紹費」，而於八十八年十二月二十九日在上址要求甲○○除
    交付約定之銷售佣金十六萬元外，另以「他人介紹費」名義要求支付二十萬元，
    使甲○○陷於錯誤如數交付三十六萬元予丁○○，嗣甲○○向公司同事出示「他
    人介紹費」收據及仲介費發票後，經同事告知始知受騙，並於隔日要求丁○○返
    還差價，丁○○始重新以四百二十萬元之成交價收取佣金十六萬八千元，並返還
    十九萬二千元予甲○○。
二、案經甲○○告訴臺灣臺北地方法院檢察署檢察官偵查起訴。
    理  由
甲、有罪部分：
一、訊據被告丁○○固坦承受甲○○之託出售房地，惟矢口否認有何詐欺取財之犯行
    ，辯稱：上開房地係以四百二十萬元成交，並將價金據實記載在買賣契約上，且
    以四百二十萬元計算向甲○○收取十六萬八千元佣金，不僅未向甲○○佯稱係以
    四百萬成交，亦未向他多收二十萬元之他人介紹費。至於開給甲○○的發票上誤
    載十六萬元，乃因會計丙○○誤寫所致云云。經查：
    (一)被告向甲○○佯稱上開房地係以四百萬元成交，但因須加收二十萬元他人介紹
      費，使甲○○陷於錯誤於八十八年十二月二十九日共交付三十六萬元之事實（
      佣金十六萬元加上二十萬元他人介紹費），業據告訴人甲○○指稱：在簽約前
      幾天丁○○說已找到買主，以四百萬元成交，但要再付二十萬元他人介紹費，
      十二月二十九日簽約時看到買賣契約上成交價為四百二十萬元，雖然覺得怪怪
      的，但因沒委託仲介賣過房子，怕是自己不曉得行情，所以才簽約，當天以買
      方所交付之簽約金四十萬元中的三十六萬元支付給丁○○，並要求趙開立十六
      萬元佣金之發票，及收到二十萬元介紹費之收據，等到回公司告訴同事後，才
      發現被騙，並於隔天（即三十日）找丁○○請求返還差價，趙才以四百二十萬
      元重新計算佣金為十六萬八千元，除返還十九萬二千元差價外，並重新開立一
      張十六萬八千元的發票，伊則將十六萬元發票及他人介紹費收據還給丁○○等
      語甚詳（見八十九年度他字第一六三五號卷第二十頁、本院八十九年十二月二
      十日訊問筆錄），核與證人許志良證稱：當日伊開車載甲○○前往簽約，並在
      車上等候，後來甲○○走出來，拿了一張寫著「茲收到他人介紹費」字條，金
      額是二十萬或十六萬忘了，因伊未賣過房子，不知道為何要收他人介紹費，但
      認為應把收受人及付款人的名字寫上比較清楚，所以又跟甲○○進去仲介公司
      ，丁○○就更正為「茲收到甲○○介紹費」，並署明丁○○收到等語，證人即
      甲○○同事彭俊欽、陳為達、邱英斌證稱：甘簽完約後回到公司，並出示一張
      二十萬元他人介紹費收據及十六萬元仲介費發票給他們看，他們告訴甲○○既
      然賣價是四百二十萬，就應該以四百二十萬元來算仲介費，不會有他人介紹費
      ，所以甘就打電話給丁○○要求退還差價，隔天由彭俊欽與紀舒智陪甲○○前
      往仲介公司，丁○○請公司小姐提領十九萬二千元給甘，拿回收據及發票，並
      重新開一張仲介費十六萬八千元發票給甘等情節互核相符（見本院九十年八月
      三日審理筆錄）。
    (二)又本院依職權向上海商銀調閱丁○○之存款交易明細表，顯示八十八年十二月
      三十日該存戶確實有以臨櫃方式提領現金十九萬二千元之紀錄，此有上海商業
      儲蓄銀行九十年四月十九日函覆本院之存款交易明細表在卷可參，雖被告辯稱
      提領上開款項是為了拿去賭博，然若該筆款項非為退還向告訴人詐欺之金額，
      告訴人何以得知被告在當天有提領十九萬二千元之事實？且何以其所提領之金
      額恰與被告指述應退還之金額相同？是被告上開辯解顯係臨訟杜撰之詞，委無
      足採，而此項證據適可佐證前述(一)告訴人、證人之指述及證言之可信度，被告
      以「他人介紹費」向告訴人詐騙財物等情應堪認定。
    (三)雖證人即日順仲介公司會計丙○○到庭證稱：八十八年十二月二十九日曾開給
      甲○○一張十六萬八千元之發票（編號ＹＨ00000000號），寫完年月
      日及「甘自」二字時，才發現多放了一張複寫紙到下一張的發票存根聯上，於
      是馬上抽出第二張複寫紙繼續完成該發票，並由甲○○取走。隔天甲○○發現
      名字寫錯成「甘自文」，所以將發票拿來要求重新開立，伊就在ＹＨ0000
      0000號發票重新開立一張，但因該發票存根聯上留有前一天開錯留下來的
      複寫記號（１２月２９日及「甘自」二字），店長看到存根聯上有描過的痕跡
      要求伊重新開立，伊則只好再開一張（即ＹＨ00000000號），但因當
      時有其他重要事情處理，所以阿拉伯數字誤寫成１６００００，但大寫是寫拾
      陸萬捌仟元，日期也是開十二月二十九日，等到發現阿拉伯數字寫錯時直接在
      上面將０改成８，因改完後不清楚，所以只好再重新開立一張（即ＹＨ000
      00000號），完成後交給甲○○，伊並無異議等語（見本院九十年一月十
      日訊問筆錄），而為附和被告之詞，並提出作廢之發票三張以玆佐證，然經本
      院勘驗編號ＹＨ00000000號至ＹＨ00000000號三張發票原本
      （見八十九年偵字第一五四二五號卷第九頁以下），其中編號ＹＨ00000
      000號及ＹＨ00000000號確實分別因名字誤載及存根聯留有複寫記
      號而作廢，與丙○○所證稱之作廢原因相符，然編號ＹＨ00000000號
      發票則有以下疑點：
      １．依丙○○所言，八十八年十二月三十日伊開了三張發票（編號ＹＨ000
          00000號至ＹＨ00000000號），其中ＹＨ00000000
          號因複寫到ＹＨ00000000號的１２月２９日，所以在ＹＨ000
          00000號發票上日期描了１２月２９日，其所述似與常情相符，但陳
          明娟因該張發票有描過的字跡而重新再開立ＹＨ00000000號發票
          時，日期為何仍然寫１２月２９日？申言之，若丙○○認為十二月三十日
          所開給甲○○的發票是為了更正前一日誤寫姓名之誤，則三張發票的日期
          應該一律書寫為１２月２９日才對，為何事後交給告訴人之ＹＨ0000
          0000號發票日期會載為１２月３０日？若認為日期應該載為告訴人前
          來的那天，則ＹＨ00000000號發票應載為１２月３０日才對，為
          何仍寫１２月２９日？何以在同一天所開立的發票（４０４號及４０５號
          ），在無其他原因之情形下竟會有日期之不同？
      ２．丙○○於本院調查時證稱ＹＨ00000000號發票上的阿拉伯數字１
          ６００００是因分心誤寫所致，後來直接將８改成０，因為改完後不清楚
          才再重開一張。然若自始仲介費即為十六萬八千元，何以會將阿拉伯數字
          誤寫為１６００００？且上開發票阿拉伯數字之繕改痕跡非常明顯，若真
          因為誤寫所致，以丙○○身為會計人員之身分，豈會不知作為報稅用之統
          一發票，其上之金額乃不可隨意更改之項目？此外，丙○○上開所證亦與
          其向台北市稅捐稽徵處大安分處說明係因未注意複寫紙移位及發票壓摺，
          以致收執聯的阿拉伯字移位及大寫金額未複寫過去等語有所出入（見台北
          市稅捐稽徵處大安分處八十九年六月二十七日函覆之說明書），而與常情
          不符。
      因此，本院認八十八年十二月二十九日會計丙○○係因誤以成交價四百二十萬
      元計算仲介費為十六萬八千元，加上名字誤寫及複寫紙放錯，故使ＹＨ000
      00000號、ＹＨ00000000號發票作廢，經丁○○指示發票金額應
      為十六萬元後，始重新開立ＹＨ00000000號發票並於當日交給甲○○
      ，隔日甲○○回來要求退回十九萬二千元後，才在當日重新開立一張十六萬八
      千元發票（編號ＹＨ00000000號），其對於ＹＨ00000000號
      發票所為之證詞顯與常情不符委無足採，尚難作為有利於被告之證據。
    (四)至證人即買受人己○○之夫戊○○於本院庭訊時證稱：「（問：知否簽約當天
      ，趙向甘收了多少錢？）我不知道，趙向我收四萬二，因為甘比我多四倍，應
      是十六萬八」云云，而一同前往之己○○經本院隔離訊問以相同問題時，答稱
      不知道趙向甘收了多少錢（均見本院九十年一月十日訊問筆錄），於偵查中亦
      證稱因為先走了，所以不知道等語（見上開他字卷第四十九頁），若戊○○與
      己○○先行離去，何以能得知被告事實上向甲○○收受多少仲介費？是上開二
      位證人因對犯罪事實未在場見聞，其證言亦無法作為有利被告之證據。
二、核被告丁○○所為，係犯刑法第三百三十九條第一項之詐欺取財罪，公訴意旨認
    被告所為係犯同法第三百四十二條第一項之背信罪，然刑法上之背信罪，乃一般
    之違背任務犯罪，必不成立詐欺、侵占、竊盜等特別犯罪，始有該背信罪之適用
    。若為他人處理事務，意圖為自己或第三人不法之所有，或圖得財產上不法之利
    益，施用詐術，使他人交付財物，或因而得財產上不法之利益，縱令具備背信罪
    之要件，亦已包含於詐欺罪中，應成立詐欺罪，不能論以背信罪，最高法院二十
    五年上字第六五一八號、六十三年度台上字第二九二號判例亦同此要旨。本件被
    告雖受告訴人委託出賣房屋，然其係以成交價為四百萬元，但須另外付他人介紹
    費二十萬元等詐術，使告訴人陷於錯誤交付財物，揆諸前揭說明，應成立詐欺取
    財罪，公訴意旨認被告係構成背信罪容有未恰，然其與起訴內容之基本事實同一
    ，本院自應變更其起訴法條而為審理。爰審酌被告受告訴人之託出賣房屋、竟違
    背契約之誠實信用原則藉此向被告詐財、犯後不知悔改、猶圖空言否認犯行、惡
    性非輕、惟犯罪所得非鉅、且其所詐得之財物已於隔日返還予告訴人等一切情狀
    ，量處如主文所示之刑，以示懲儆。又九十年一月十日公佈修正後之刑法第四十
    一條第一項規定：「犯罪最重本刑為五年以下有期徒刑以下之刑之罪，而受六個
    月以下有期徒刑或拘役之宣告，因身體、教育、職業或家庭之關係或其他正當事
    由，執行顯有困難者，得以一元以上三元以下折算一日，易科罰金。但確因不執
    行所宣告之刑，難收矯正之效，或難以維持法秩序者，不在此限。」，並於同月
    十二日生效，則被告行為後刑法第四十一條已修正生效，與修正前之同法第四十
    一條比較，以修正後之規定較有利於行為人，依刑法第二條第一項前段規定，仍
    應適用裁判時即修正後之刑法第四十一條第一項前段規定，就被告所宣告之刑，
    併予諭知易科罰金之折算標準。
三、至公訴意旨另以：丁○○明知買受人己○○於簽訂本件買賣契約之初，即已表明
    資力不足，需以系爭房地貸得三百六十萬元始足支付尾款，竟向己○○表示可代
    其辦妥貸款，使己○○不疑有他而同意簽訂本件買賣契約；然系爭房地鑑價結果
    僅能貸得二百七十萬元，己○○顯然無法順利貸得足夠款項繳付尾款，丁○○竟
    仍與店內合作代書即為系爭房地辦理過戶之乙○○，共同意圖損害甲○○、己○○之利益，在明知未辦妥房屋貸款之情形下，違背任務，擅於八十九年二月二十
    一日，即將系爭房地辦理過戶予己○○，使甲○○不僅無法取得賣屋尾款三百六
    十萬元，猶仍需以債務人之身分支付上開房屋之原貸款本息，損失甚鉅，因認被
    告涉有刑法第三百四十二條之背信罪嫌云云。按犯罪事實應依證據認定之，無證
    據不得推定其犯罪事實，刑事訴訟法第一百五十四條定有明文。所謂認定犯罪事
    實之證據，係指足以認定被告確有犯罪行為之積極證據而言，該項證據自須適合
    於被告犯罪事實認定，始得採為斷罪資料，如未能發現相當證據，或證據不足以
    證明，自不能以推測或擬制之方法，為裁判基礎。最高法院二十九年度上字第三
    一○五號、四十年台上字第八六號判例可資參照。本件公訴人認被告涉有右揭犯
    行，無非係以甲○○、己○○之指述為其所憑之主要論據，訊據被告堅決否認右
    揭犯行，辯稱：因買方貸款無法辦好，經雙方同意由買方承接甲○○的貸款，並
    簽妥切結書，伊並無背信罪嫌等語。經查：
    (一)刑法第三百四十二條之背信罪須違背任務之行為致生損害於本人之財產或利益
      者始足當之，本件證人己○○及戊○○證稱：訂約時有問丁○○貸款可貸多少
      ，他說要去問甲○○，後來因為甲○○也說貸款沒問題，所以十二月二十九日
      才會簽約，到三月一日時丁○○及甲○○說沒辦法貸那麼多，甲○○說先沿用
      他的貸款，雙方才簽訂切結書，後來因為甲○○不給渠等帳號，致無法依約代
      甲○○繳納貸款，只好將之提存在法院，被告並未保證一定可以貸到三百六十
      萬元等語（見本院九十年一月十日訊問筆錄、上開他字卷第四十八頁），則被
      告雖受己○○委託處理買受房屋及辦理銀行貸款事務，然其既未向己○○保證
      一定可以貸得款項，且在得知己○○無法辦妥貸款後，經雙方同意協調以承接
      甲○○貸款之方式處理，並已將房屋移轉與己○○所有（見土地登記謄本），
      則對己○○而言並未受有任何財產或利益之損害，核與背信罪之構成要件有間
      。
    (二)甲○○雖指稱並未同意買方以承接貸款之方式給付尾款，然證人己○○及戊○○均證稱已經過甲○○同意（見前三(一)所述），且雙方所訂定之買賣契約第三
      次付款欄載明「尾款三百六十萬元暫時以不變名承接於三月二十日方訂定還清
      日期」，並於八十九年三月一日訂定切結書約定「立書人己○○承諾向甲○○
      購買新店市○○路一一三號房屋尾款三百六十萬元，其中承接原債務人甲○○
      之本金及算至交屋日之利息共0000000，餘款６６７４０應於三月二十
      日付清，立書人應於每月繳息日（１２日）按時繳息不得延誤，若有任何延誤
      因而損及原債務人權益時，立書人願負全責」，並經雙方簽名同意，自不容甲○○事後否認該約定之效力，況甲○○擔任中國信託商業銀行法人授信部助理
      已有三、四年之久，此業據甲○○同事邱英斌證述屬實（見本院九十年八月三
      日訊問筆錄），對於貸款、承接、繳息等概念應知之甚詳，是其所為之證詞委
      無足採，縱事後甲○○認此切結書損及其利益，然被告既係經過其同意所為，
      亦無違背任務可言。至公訴人雖以被告明知未辦妥貸款即擅自先將房屋過戶與
      己○○，使甲○○不僅無法取得餘款仍須支付本息等語，認被告顯有違背其任
      務之惡意，然依買賣契約第二條第三款約定：「於產權移轉至甲方名下後至八
      十九年三月八日前乙方騰空房屋交屋同時，甲方應付清尾款三百六十萬元正」
      ，可知雙方約定餘款係於產權移轉登記後才須支付，其程序亦與一般仲介業者
      買賣不動產之流程相符（見台北市土地登記專業代理人公會九十年四月六日函
      覆本院之說明），縱被告得知己○○無法辦妥貸款而仍舊辦理過戶，亦僅涉及
      是否有違背對買方任務之行為（因買方委任之事項尚包括辦妥貸款，惟此處被
      告不對己○○構成背信罪已如三(一)所述），對賣方而言，被告處理事物之範圍
      並不包括「擔保買方支付價款之能力」，亦即，買方以何方式繳納價金與賣方
      無涉，若買方因無法辦妥貸款而不能給付餘款，賣方自可以循民事途徑向買方
      依買賣契約請求價金進而清償向銀行之借款，並無不利益可言，是被告對甲○○亦不構成背信罪。
    綜上所述，公訴人認此部份涉有背信罪嫌即有未合，此外，復查無其他證據證明
    被告確有公訴人所指此部之犯行，惟公訴意旨認此部份與前揭論罪科刑部分有實
    質上一罪關係，爰不另為無罪之諭知。
乙、無罪部分：公訴意旨略以：乙○○係與日順房屋合作之代書，與丁○○基於共同
    損害甲○○、己○○利益之犯意，明知買受人己○○於簽訂本件買賣契約之初即
    已表明資力不足，須以系爭房地貸得三百六十萬元始足支付尾款，竟向己○○表
    示可以代其辦妥貸款，始己○○不疑有他而同意簽訂本件買賣契約，然系爭房地
    鑑價結果僅能貸得二百七十萬元，己○○顯然無法貸得足夠款項繳付尾款，二人
    在明知未辦妥房屋貸款之情形下，違背任務擅於八十九年二月二十一日即將系爭
    房地辦理過戶予己○○，使甲○○不僅無法取得賣屋尾款三百六十萬元，猶仍需
    以債務人之身分支付上開房屋之原貸款本息，損失甚鉅，因認被告涉有背信罪嫌
    云云。按犯罪事實應依證據認定之，無證據不得推定其犯罪事實。又不能證明被
    告犯罪者，應諭知無罪之判決，刑事訴訟法第一百五十四條、第三百零一條第一
    項分別定有明文。本件公訴人認被告涉有右揭犯行，無非係以甲○○、己○○之
    指述惟其所憑之主要論據，惟乙○○與丁○○不構成背信罪已如前揭甲、三所述
    ，揆諸前揭說明，自應為無罪之諭知。
據上論斷，應依刑事訴訟法第二百九十九條第一項前段、第三百零一條、第三百條，
刑法第二條第一項前段、第三百三十九條第一項、第四十一條第一項前段，罰金罰鍰
提高標準條例第一條前段、第二條，判決如主文。
本案經檢察官馮成到庭執行職務
中    華    民    國      九十        年        八      月      十      日
                                      臺灣臺北地方法院刑事第六庭
                                          法  官  蔡  如  琪
右正本證明與原本無異。
如不服本判決，應於判決送達後十日內，向本院提出上訴狀。
                                          書記官  黃  鈴  容
中    華    民    國      九十        年       八      月      十三    日
附錄法條：
中華民國刑法第三百三十九條
 (普通詐欺罪)
意圖為自己或第三人不法之所有，以詐術使人將本人或第三人之物交付者
，處五年以下有期徒刑、拘役或科或併科一千元以下罰金。
以前項方法得財產上不法之利益或使第三人得之者，亦同。
前二項之未遂犯罰之。


司法院資訊處製作；財團法人民間司法改革基金會備份。
